【裁判字號】    98,上易,735
【裁判日期】    980716
【裁判案由】    侵占
【裁判全文】
臺灣高等法院刑事判決                 98年度上易字第735號
上  訴  人  臺灣板橋地方法院檢察署檢察官
被      告  乙○○
上列上訴人因被告侵占案件，不服台灣板橋地方法院九十七年度
易字第二八九八號，中華民國九十八年一月二十二日第一審判決
（聲請簡易判決處刑案號：台灣板橋地方法院檢察署九十六年度
偵字第一六一八五號），提起上訴，本院判決如下：
    主  文
上訴駁回。
    理  由
一、聲請簡易判決處刑意旨略以：被告乙○○係址設台北縣板橋
    市○○路二一○號「廣達汽車公司」之實際負責人，負責仲
    介二手車買賣之業務，為從事業務之人，於民國九十五年十
    一月八日，居間仲介李柏陞向告訴人甲○○購買車號五Ｔ－
    三五八五號自小客車乙輛，李柏陞旋於同年月十日，以現金
    新台幣（下同）十六萬三千元及其所有之車牌號碼ＨＱ－六
    七七九號自用小客車乙輛作價十二萬二千元（聲請書誤載為
    十二萬三千元）一同支付予柀告。詎被告因遭錢莊業者逼債
    ，竟於收受上開價金及車輛後，意圖為自己不法之所有，以
    變易持有為所有之意思，將前開款項侵占入己，再以上揭Ｈ
    Ｑ－六七七九號自用小客車交由謝翔宇經營之車行託售，並
    由謝翔宇之女友張伊君簽發付款人陽信商業銀行新埔分行、
    面額二十七萬元、票號ＡＤ0000000號、票載日九十
    五年十一月十日之支票乙紙作為價金交付予告訴人，嗣因車
    輛無人購買，前開支票之發票人張伊君不願付款，始循線查
    悉上情。因認被告涉犯刑法第三百三十六條第二項之業務侵
    占罪嫌。
二、按犯罪事實應依證據認定之，無證據不得認定犯罪事實。不
    能證明被告犯罪者，應諭知無罪之判決。刑事訴訟法第一百
    五十四條第二項、第三百零一條第一項分別定有明文。次按
    被告之自白不得作為有罪判決之唯一證據，仍應調查其他必
    要之證據，以察其是否與事實相符，刑事訴訟法第一百五十
    六條第二項亦有明文。茍積極證據本身存有瑕疵而不足為不
    利於被告事實之認定，即應為有利於被告之認定，更不必有
    何有利之證據，此用以證明犯罪事實之證據，猶須於通常一
    般人均不至於有所懷疑，堪予確信其已臻真實者，始得據以
    為有罪之認定，倘其證明尚未達到此一程度，而有合理性之
    懷疑存在，致使無從為有罪之確信時，依「罪證有疑、利於
    被告」之證據法則，即應為無罪之判決，亦有最高法院三十
    年上字第八一六號、七十六年度台上字第四九八六號判例可
    參。
三、聲請簡易判決處刑意旨認被告涉犯業務侵占罪嫌，係以被告
    於偵查中之自白、告訴人偵查中之證述，及支票、退票理由
    單、被告所書立之字據影本各乙紙，及汽車買賣合約書影本
    乙份為其論據。
四、經查：
  (一)證據能力部分：被告以外之人於審判外之陳述，雖不符合刑
    事訴訟法第一百五十九條之一至第一百五十九條之四之規定
    ，但經當事人於審判程序同意作為證據，法院審酌該言詞陳
    述或書面陳述作成時之情況，認為適當者，亦得為證據；當
    事人、代理人或辯護人於法院調查證據時，知有第一百五十
    九條第一項不得為證據之情形，而未於言詞辯論終結前聲明
    異議者，視為有前項之同意；刑事訴訟法第一百五十九條之
    五第一項、第二項分別定有明文。對於本判決下列所引用被
    告以外之人於審判外之陳述（包含書面陳述），檢察官及被
    告於本院準備程序（九十八年四月二十一日本院準備程序筆
    錄第二頁）及檢察官於本院審理（九十八年六月二十五日本
    院審判筆錄第二頁）時，均表示無意見而不予爭執，且迄至
    言詞辯論終結前亦未再聲明異議，本院審酌上開證據資料製
    作時之情況，尚無違法不當及證明力明顯過低之瑕疵之情形
    ，依刑事訴訟法第一百五十九條之五第二項規定，認例外均
    具有證據能力，先予敘明。
  (二)被告於九十一年間起，在台北縣板橋市○○路二一○號經營
    「廣達汽車公司」，從事出售中古車輛、仲介中古車輛買賣
    業務；九十五年十一月十日前數日，李柏陞前往「廣達汽車
    公司」，對被告表示欲購買二○○二年份之中古車輛，被告
    得知告訴人所經營之中古汽車行有一輛車號五Ｔ－三五八五
    號自用小客車，符合李柏陞之需求，遂於同年十一月十日，
    撥打電話與告訴人聯絡，以二十七萬元購買五Ｔ－三五八五
    號自用小客車後，再與李柏陞交易，被告以「廣達汽車」名
    義為代售人，與李柏陞簽訂汽車買賣合約書，將五Ｔ－三五
    八五號自用小客車出售予李柏陞，價金為二十八萬五千元，
    李柏陞先將現金十六萬三千元，及其所有ＨＱ－六七七九號
    自用小客車（折價十二萬二千元），交付予被告，以支付車
    款，被告旋以十三萬元之價格，將ＨＱ－六七七九號自用小
    客車出售予謝翔宇經營之中古車行，並與該車行協議，於票
    載日會另再存入十四萬元，而自該車行取得發票人為謝翔宇
    之女友張伊君、票載日為九十五年十一月十日、面額二十七
    萬元之陽信銀行新埔分行支票一紙，再前往桃園縣八德市○
    ○路某停車場，將該面額二十七萬元之陽信銀行新埔分行支
    票交予告訴人之兄長林萬錢，以轉交予告訴人，並將停放該
    停車場之五Ｔ－三五八五號自用小客車開走交予李柏陞，支
    票屆期，因被告未依約定將十四萬元入張伊君甲存帳戶而遭
    退票，九十五年十一月二十一日，被告書立切結書保證於同
    年月二十八日以現金換回退票之支票各情，已據被告、告訴
    人供述甚詳，並有支票、退票理由書、切結書（九十六年度
    他字第一一一六號卷第五頁、第六頁）、汽車買賣合約書（
    九十六年度偵字第一六一八五號卷第十六頁）在卷足稽。
  (三)刑法上之侵占罪，係以侵占自己持有他人之物為要件，所謂
    他人之物，乃指有形之動產、不動產而言，惟仍以被侵占之
    物先有法律或契約上之原因而為行為人持有中者為限，有最
    高法院七十一年台上字第二三○四號、五十二年台上字第一
    四一八號判例意旨足參。被告雖供稱其向告訴人調五Ｔ－三
    五八五號自用小客車出售予李柏陞，自李柏陞收取車款－十
    六萬三千元及折價十二萬二千元之ＨＱ－六七七九號自用小
    客車，將十六萬三千元用以清償自己積欠地下錢莊之借款等
    情，並於九十八年一月八日原審審理供稱：「我承認我錯了
    」（原審卷第三十七頁）等語。然而，
    (1)以一般商品仲介買賣之常情，倘遇買方要求欲以舊物折抵
      部分價金，可否折抵及折抵之價額為何，仲介者必事先徵
      得賣方之同意，而無自行決定之權限；而仲介者於收受買
      方所交付之價金及舊物後，亦應併將之全部交付予賣方，
      仲介者再依事先之約定，向買方或賣方收取一定成數或一
      定數額之仲介費用。本件被告向告訴人調車時，雙方談妥
      之價金係二十七萬元，被告轉售予李柏陞之價格則為二十
      八萬五千元，其間已有價差存在；而李柏陞係以現金十六
      萬三千元及其所有之車牌號碼ＨＱ－六七七九號自用小客
      車（作價十二萬二千元）為買賣價金，被告則係直接以其
      向謝翔宇取得、以張伊君名義所開立面額二十七萬元之支
      票支付予告訴人，作為告訴人出售車牌號碼五Ｔ－三五八
      五號自用小客車之價金，非逕將上開受領自李柏陞之現金
      及車輛併交付予告訴人；且告訴人直至前述支票跳票前，
      皆不知李柏陞為該車買受人，並表示：「（你們有無簽立
      契約？）有…簽約的時候是用範本，我記得當中有一個人
      介紹被告來跟我買車，被告說要買車的人會開一張票…一
      直到跳票之前，我也都不認識買主是誰，這份契約當中的
      買方、賣方就是被告與我，被告來拿車的當天，就把支票
      給我了…（在被告來向你調車的時候，他有無說會拿一台
      舊車來給你？）沒有…如果是客戶自己的票，我就直接去
      跟客戶把車子拿回來就好…如果最後客戶也找不到的話，
      我們就會找當初跟我們調車的人來負責…」（九十七年九
      月二十二日原審訊問筆錄，原審九十七年度簡字第七四七
      三號卷第二十三頁、第二十四頁）；再觀諸整個交易流程
      ，被告並未於李柏陞表示欲以舊車折抵部分價金時先行通
      知並取得告訴人之同意，即可自行允諾李柏陞以舊車折抵
      ；嗣後亦不需將受領自李柏陞之現金及車輛交付予告訴人
      ；被告所賺取之報酬係來自於車輛轉手交易之價差，此有
      賴被告個人於締約時之交涉能力，而非來自一事先約定之
      仲介報酬等，在在顯與一般商品仲介之交易常情有違，足
      徵本件係被告先行向告訴人購入五Ｔ－三五八五號自用小
      客車後，基於所有權人之地位再行轉售予李柏陞。從而，
      本件被告向李柏陞所收取之現金及車輛，係被告基於出賣
      人地位本得受領之買賣價金，而非被告代告訴人所持有之
      物至明。
    (2)再參以告訴人於偵查中所提出被告於九十五年十一月二十
      一日所書立之字據記載：「本人乙○○持支票票號ＡＤ0
      000000號支票，到期日九十五年十一月十日，金額
      為貳拾柒萬元整，向甲○○購買○二年中華休族車一部，
      因故退票，經協商於九十五年十一月二十八號以前以現金
      換回支票。立據人乙○○。中華民國九十五年十一月二十
      一號」（同前他字卷第六頁），並無隻字提及被告怠於將
      受領自李柏陞之現金或其車輛交付予告訴人，反係直指被
      告所交付予告訴人、面額二十七萬元支票即為雙方買賣之
      價金，亦足徵被告與告訴人間就上開車輛確存在買賣契約
      ，被告並非居中仲介李柏陞向告訴人買售該車之事實。
    (3)按解釋意思表示，應探求當事人之真意，不得拘泥於所用
      之辭句，民法第九十八條定有明文，觀諸卷附之被告及李
      柏陞所簽立之「汽車買賣合約書」（同前偵字卷第十六頁
      ），被告雖係於「代售人」欄位簽署「廣達汽車」，而非
      於「甲方（賣方）」之欄位簽名，惟細譯該份契約內容可
      知：該契約已分就甲（賣方）、乙（買方）雙方就車牌號
      碼五Ｔ－三五八五號自用小客車之買賣價金數額、付款方
      式、瑕疵擔保責任、稅捐負擔等車輛買賣契約之重要事項
      一一詳加以約定；倘本件被告係居於仲介者之地位出售該
      車，則契約上甲方（即賣方）之欄位顯應由告訴人加以署
      名；或由被告以告訴人之代理人身分代告訴人署名才是；
      惟綜觀該份契約上，除被告以「廣達汽車」名義於代售人
      欄位署名，及證人李柏陞於乙方（買方）欄位之署名外，
      甲方（賣方）欄位並無其他第三人之簽名，堪認該份契約
      實係被告以廣達汽車名義與證人李柏陞各自居於買賣交易
      之出賣人及買受人之地位所締結，被告應受該份契約所規
      範之甲方（賣方）權利義務之拘束；此情由告訴人陳述：
      「（提示九十六年度偵字第一六一八五號卷第十六頁之汽
      車買賣合約書，你們一般二手仲介車輛是使用這種合約書
      ？）是的，有時候簽在買受人欄，有時候簽在代售人欄，
      二種可能都有…（本件你不認識買受人，所以你才與被告
      簽一份契約，被告又與實際買受人簽另一份契約？）是」
      （九十七年九月二十二日原審訊問筆錄，原審九十七年度
      簡字第七四七三號卷第二十四頁）、「…被告與李柏陞的
      契約，被告是代售人的地位，這份契約對我沒有影響，因
      為契約上沒有我的名字，如果車子有問題的話，李柏陞會
      比較吃虧…」（九十七年十月二十日原審準備程序筆錄，
      原審卷第十九頁）等語即明。聲請簡易判決處刑意旨以前
      開契約中被告所經營之廣達汽車係署名於「代售人」欄位
      ，認被告係居中仲介李柏陞向告訴人買售該車乙節，稍嫌
      速斷。
  (四)至卷附之支票影本、退票理由單，僅足以證明被告所交付予
    告訴人之支票嗣並未如期兌現之事實，要皆與被告是否確有
    仲介李柏陞向告訴人買售車牌號碼五Ｔ－三五八五號自用小
    客車無涉，自均不足以作為本件對被告涉犯業務侵占罪行認
    定之證據。
  (五)綜上所述，本件尚難僅憑告訴人之指訴、被告坦認將李柏陞
    交付之購車價金十六萬三千元現金及ＨＱ－六七七九號自用
    小客車，其中現金用以清償積欠地下錢莊之欠款，車輛則出
    售與謝翔宇經營之中古車行，取得二十七萬元支票，用以支
    付告訴人，及事後所交付之二十七萬元支票退票等情，即認
    被告收取李柏陞之價金及作價之車輛後，將之挪用清償己債
    ，係出於侵占自己持有他人之物之不法意圖；本件實則應屬
    單純債務不履行之民事糾葛，宜由告訴人與被告另尋適當途
    徑解決，而告訴人已取得支付命令，被告並自九十八年二月
    十一日起，逐月於每月十一日清償告訴人一萬元，此已據告
    訴人陳明在卷（九十八年六月二十五日本院審判筆錄第一頁
    ）；前揭檢察官憑以認定被告涉有刑法第三百三十六條第二
    項業務侵占犯行之論據，在客觀上未達於通常一般人均不致
    有所懷疑之程度。此外，復查無其他積極證據足資證明被告
    有何檢察官所指業務侵占之犯行，無從形成被告有罪之確信
    ，自難以該罪相繩。既不能證明被告犯罪，揆諸前揭說明，
    自應諭知被告無罪之判決。
五、原審諭知被告無罪之判決，經核尚無違誤。檢察官上訴意旨
    以：「…依卷證資料，被告係以『廣達汽車公司』之實際負
    責人身份，以負責仲介二手車買賣之業務之關係，取得告訴
    人、李柏陞之信任，而居間仲介李柏陞向告訴人購買車號五
    Ｔ－三五八五號自用小客車，李柏陞並旋即以現金十六萬三
    千元及其所有之車牌號碼ＨＱ－六七七九號自用小客車乙輛
    作價十二萬二千元（誤載為十二萬三千元）一同支付予被告
    ，此筆款項顯係李柏陞欲購買告訴人五Ｔ－三五八五號自用
    小客車而交付被告持有之物，被告本於中古車買賣之仲介業
    務地位，本應將上開款項轉交支付告訴人。詎被告竟因遭錢
    莊業者逼債，而於收受上開價金及車輛後，即意圖為自己不
    法之所有，於應交付款項予告訴人之際，變易持有為所有之
    意思，將上開款項侵占入己，致告訴人無法取得出售車輛之
    款項等情，業據被告坦承不諱，並在原審審理中表達悔改之
    意，允與告訴人和解，按月分期償還款項，有九十八年一月
    八日原審審理筆錄在卷可稽，核與告訴人於偵查、原審審理
    中之證述相符，並有支票、退票理由單及被告書立之字據影
    本、汽車買賣合約書影本等在卷可資佐證，被告犯有業務侵
    占罪行至為灼然。原審略而未究上開一切情狀，將本件犯罪
    事實與法律關係切割，以本件被告向李柏陞所收取之現金及
    車輛，係被告基於出賣人地位本得受領之買賣價金，而非被
    告代告訴人所持有之物為由，遽認被告上開犯行係民事債務
    不履行，而豁免其業務侵占之刑責，與事實有悖，其認事用
    法洵屬未洽」等，指摘原判決為不當，提起上訴。惟本件檢
    察官起訴書所列證據及卷內訴訟資料，經本院逐一剖析，參
    互審酌，無從獲得有罪之心證，均如前述。檢察官上訴意旨
    ，並未提出新事證，僅就原審採證再為爭執，核無理由，上
    訴應予駁回。
六、被告經合法傳喚無正當之理由不到庭，亦未在監執行，有送
    達證書與在監在押查詢申請表在卷可稽，爰不待其陳述，逕
    行判決，併此敘明。
據上論斷，應依刑事訴訟法第三百七十一條、第三百六十八條，
判決如主文。
本案經檢察官劉異海到庭執行職務。
中    華    民    國    98    年    7     月    16    日
                  刑事第十三庭審判長法  官   曾德水
                                    法  官   趙文卿
                                    法  官   林婷立
以上正本證明與原本無異。
不得上訴。
                                    書記官   王增華
中    華    民    國    98    年    7     月    22    日


司法院資訊處製作；財團法人民間司法改革基金會備份。
